【裁判字號】    97,訴,484
【裁判日期】    980115
【裁判案由】    違反臺灣地區與大陸地區人民關係條例等
【裁判全文】
臺灣花蓮地方法院刑事判決               97年度訴字第484號
公  訴  人  臺灣花蓮地方法院檢察署檢察官
被      告  甲○○
                    號
上列被告因違反臺灣地區與大陸地區人民關係條例等案件，經檢
察官提起公訴（97年度偵字第4455號），被告於準備程序時自白
犯罪，經受命法官告知簡式審判程序之旨，並聽取被告及公訴人
之意見後，經本院合議庭評議後裁定改由受命法官獨任進行簡式
審判程序，並判決如下：
    主  文
甲○○犯臺灣地區與大陸地區人民關係條例第七十九條第一項之
使大陸地區人民非法進入臺灣地區罪，處有期徒刑壹年，減為有
期徒刑陸月；又犯臺灣地區與大陸地區人民關係條例第七十九條
第一項之使大陸地區人民非法進入臺灣地區罪，處有期徒刑壹年
，減為有期徒刑陸月；又犯臺灣地區與大陸地區人民關係條例第
七十九條第一項之使大陸地區人民非法進入臺灣地區罪，處有期
徒刑壹年。應執行有期徒刑貳年。緩刑伍年，並於緩刑期間內付
保護管束。
    事  實
一、甲○○明知其與大陸地區女子余美云（本院另為審理）並無
    結婚之意思，且余美云欲以辦理假結婚之方式取得不實探親
    名義，非法進入臺灣地區工作賺取金錢，乃經由真實姓名、
    年籍均不詳、綽號「阿濱」之成年男子媒介，為貪圖免費出
    國旅遊及 6萬元之代價，(一)竟與「阿濱」共同基於使大陸地
    區人民非法進入臺灣地區之犯意聯絡，並與「阿濱」、余美
    云共同基於行使使公務員登載不實公文書之犯意聯絡，於民
    國92年4月29日搭機前往中國大陸地區福建省福州市，於 92
    年6月9日，與余美云在欠缺結婚真意之情形下，在中國大陸
    福建省福州市公證處辦理結婚及取得結婚證明書、公證書，
    而取得形式上之配偶身份，甲○○隨即於 92年6月23日返臺
    ，持上揭公證書前往財團法人海峽交流基金會辦理認證證明
    ，於92年7月3日持上開福建省福州市公證處所出具之結婚公
    證書，前往花蓮縣壽豐鄉戶政事務所，填具內容不實之結婚
    登記申請書辦理結婚登記，使不知情之承辦公務員將此不實
    事項登載於其職務上所掌之戶籍登記簿、戶口名簿及國民身
    分證等公文書，足生損害於戶政機關對戶籍管理之正確性。
    嗣於 92年7月10日以夫妻團聚為名，由甲○○持上揭登載不
    實之公文書至花蓮縣警察局吉安分局壽豐分駐所，填具大陸
    地區人民進入臺灣地區保證書，辦理對保手續，經員警實質
    審查後准予對保，接續於 92年7月24日，委託不知情之黃建
    臺持前開登載不實之戶籍登記資料，以余美云為其配偶之不
    實事由，至內政部警政署入出境管理局（現改為內政部入出
    國及移民署，下稱境管局）填具「大陸地區人民進入臺灣地
    區旅行證申請書」，申請余美云來臺探親，行使上開登載不
    實之戶籍登記資料，使境管局承辦人員實質審查後未發現虛
    偽，核發余美云中華民國臺灣地區旅行證，准余美云入境臺
    灣，余美云遂於 95年2月13日持上開大陸地區人民進入臺灣
    地區旅行證非法進入臺灣，來臺灣後，隨即離開甲○○住處
    至臺灣各地打工，嗣於96年2月1日出境。(二)甲○○另基於與
    「阿濱」共同基於使大陸地區人民非法進入臺灣地區之犯意
    聯絡，並與「阿濱」、余美云共同基於行使使公務員登載不
    實公文書之犯意聯絡，於 94年6月13日由甲○○持上揭登載
    不實之結婚事項之戶籍謄本、國民身分證等公文書至花蓮縣
    警察局吉安分局壽豐分駐所，填具大陸地區人民進入臺灣地
    區保證書，經員警實質審查後准予對保，接續於 94年6月24
    日委託不知情之黃建臺持前開登載不實之戶籍登記資料，以
    余美云為其配偶之不實事由，至境管局填具「大陸地區人民
    在臺灣地區居留申請書」，申請余美云來臺依親居留，行使
    上開登載不實之戶籍登記資料，使境管局承辦人員實質審查
    後未發現虛偽，准予核發余美云入境加簽，准余美云入境臺
    灣，余美云遂於 96年3月10日持上開大陸地區人民進入臺灣
    地區旅行證非法進入臺灣，來臺灣後，隨即離開甲○○住處
    至臺灣各地打工，於 97年1月25日出境。(三)甲○○另基於與
    「阿濱」共同基於使大陸地區人民非法進入臺灣地區之犯意
    聯絡，並與「阿濱」、余美云共同基於行使使公務員登載不
    實公文書之犯意聯絡，於 97年1月8日、97年1月22日由余美
    云持前開登載不實之戶籍登記資料，以余美云為甲○○配偶
    之不實事由，至境管局填具「中華民國臺灣地區入出境許可
    證」申請書，申請延長余美云來臺依親居留證延長及加簽，
    行使上開登載不實之戶籍登記資料，使境管局承辦人員實質
    審查後未發現虛偽，准以加簽，余美云遂於 97年2月27日非
    法進入臺灣，來臺灣後，隨即又離開甲○○住處至臺灣各地
    打工。嗣經員警循線查悉上情。
二、案經花蓮縣警察局鳳林分局報請臺灣花蓮地方法院檢察署檢
    察官偵查起訴。
    理  由
一、被告甲○○所犯係死刑、無期徒刑、最輕本刑為 3年以上有
    期徒刑以外之罪，其於準備程序就前揭被訴事實為有罪之陳
    述，經受命法官告知簡式審判程序之旨，並聽取其與公訴人
    之意見後，本院合議庭認無不得或不宜改依簡式審判程序進
    行之情形，裁定改由受命法官獨任依簡式審判程序審理。
二、上開犯罪事實，迭據被告甲○○於警詢、檢察官偵查時及本
    院調查、審理時坦承不諱，並有入出國日期證明書 2份、大
    陸地區人民進入臺灣地區保證書 2份、大陸地區人民進入臺
    灣地區旅行證申請書 1份、委託書、結婚登記申請書、財團
    法人海峽交流基會證明、公證書、結婚證明書、大陸地區人
    民資料報表、申請案件主檔、大陸地區人民在臺灣地區居留
    申請書各 1份在卷可稽。被告之自白核與事實相符，堪可採
    為認定犯罪之證據。本案事證明確，被告犯行，堪以認定，
    應予依法論科。
三、按被告為犯罪載事實(一)行為後法律有變更者，適用行為時之
    法律。但行為後之法律有利於行為人者，適用最有利於行為
    人之法律，刑法第2條第1項定有明文。另於比較時應就罪刑
    有關之共犯、未遂犯、想像競合犯、牽連犯、連續犯、結合
    犯，以及累犯加重、自首減輕暨其他法定加減原因（如身分
    加減）與加減比例等一切情形，本於統一性及整體性原則，
    綜其全部罪刑之結果而為比較。又犯罪在新法施行前，新法
    施行後，緩刑之宣告，應適用新法第74條之規定（最高法院
    95年5月23日第8次刑事庭會議決議內容參照）。
  (一)修正前刑法第28條規定：「二人以上共同實施犯罪之行為者
    ，皆為正犯」，而修正後該條則將「實施」修正為「實行」
    ，以排除陰謀共同正犯及預備共同正犯，被告於修法前後均
    構成共同正犯，修正後刑法並無較有利於被告。
  (二)修正前刑法第33條第5款規定：「罰金：1元以上。」修正後
    該款規定「罰金：新臺幣1000元以上」，是比較新舊法結果
    ，以舊法較有利於行為人。
  (三)修正前具有刑法第55條牽連之關係者及刑法第56條連續犯關
    係者，均從一重處斷，然修正後之刑法業已刪除第55條牽連
    犯及刑法第56條連續犯之規定，則被告所犯數罪即應依修正
    後之數罪併罰之規定分論併罰。此刪除雖非犯罪構成要件之
    變更，但顯已影響行為人刑罰之法律效果，自屬法律有變更
    ，仍應比較新舊法之規定。是比較結果，修正後之規定並非
    較有利於被告。
  (四)修正後刑法第 51條第5款，數罪併罰，宣告多數有期徒刑，
    定應執行刑之規定，將有期徒刑定應執行刑之上限自「不得
    逾20年」修正為「不得逾30年」，經比較新舊法之結果，修
    正前刑法較有利於行為人。
  (五)經綜合比較結果，新法對被告並非有利，應依刑法第 2條第
    1項前段之規定，適用行為時法即修正前之刑法處斷之。
四、按臺灣地區與大陸地區人民關係條例第 79條第1項對於違反
    同條例第 15條第1款所定不得使大陸地區人民非法進入臺灣
    地區之處罰，旨在防止大陸地區人民非法進入臺灣地區，以
    維護臺灣地區之安全與安定；所稱「非法」，自應從實質上
    之合法性予以判斷，凡評價上違反法秩序之方法，均屬「非
    法」（最高法院97年度臺上字第3336號判決同此見解）。故
    在大陸地區通謀虛偽結婚，以不實之結婚證明辦理相關戶籍
    登記、入境等手續，憑以進入臺灣地區，其所持之入境許可
    文件雖係入出境主管機關所核發，形式上為合法，但因以詐
    欺方法而取得，即不具實質上之合法性，仍屬非法進入臺灣
    地區。
  (一)核被告就上開犯罪事實(一)所為，係犯臺灣地區與大陸地區人
    民關係條例第79條第1項、第15條第1款之使大陸地區人民非
    法進入臺灣地區罪、刑法第216條、第214條行使使公務員登
    載不實之公文書罪。其使公務員登載不實於公文書之低度行
    為為高度行為即行使使公務員登載不實公文書罪論處所吸收
    ，不另論罪。又其接續 2次行使使公務員登載不實之公文書
    行為，時間緊接，且具有關連性，係為了聲請大陸地區人民
    余美云來臺而持登載不實結婚事項之公文書辦理旅行證及對
    保手續，故僅成立一行使使公務員登載不實公文書罪。被告
    利用不知情之黃建臺持登載不實之戶籍謄本等公文書向境管
    局辦理余美云之大陸地區人民進入臺灣地區旅行證，為間接
    正犯。被告就上開使大陸地區人民非法進入臺灣地區罪與「
    阿濱」間，有犯意聯絡及行為分擔，應論以共同正犯；且被
    告就行使使公務員登載不實公文書罪部分，與「阿濱」、余
    美云間有犯意聯絡及行為分擔，應論以共同正犯。被告所犯
    上開 2罪間，具有方法、目的之相牽連關係，為牽連犯，依
    修正前刑法第55條後段規定從一重之臺灣地區與大陸地區人
    民關係條例第79條第1項、第15條第1款之使大陸地區人民非
    法進入臺灣地區罪論處。
  (二)被告就犯罪事實(二)所為，係犯臺灣地區與大陸地區人民關係
    條例第79條第1項、第15條第1款之使大陸地區人民非法進入
    臺灣地區罪、刑法第216條、第214條行使使公務員登載不實
    之公文書罪。被告利用不知情之黃建臺持登載不實之戶籍謄
    本等公文書向境管局辦理余美云大陸地區人民進入臺灣地區
    旅行證，為間接正犯。又其接續 2次行使使公務員登載不實
    公文書之行為，為時間緊接，且具有關連性，且係為了聲請
    大陸地區人民余美云來臺而持登載不實結婚事項辦理旅行證
    及對保手續，故僅成立一行使使公務員登載不實公文書罪。
    被告就上開非法使大陸地區人民非法進入臺灣地區罪與「阿
    濱」間，有犯意聯絡及行為分擔，應論以共同正犯；且被告
    就行使使公務員登載不實公文書罪部分，與「阿濱」、余美
    云間有犯意聯絡及行為分擔，應論以共同正犯。按刑法第55
    條修正後，其中刑法第55條後段有關「犯一罪而其方法或結
    果之行為犯他罪名」之牽連犯規定，經修正刪除，即修正後
    之刑法已無牽連犯得論以裁判上一罪之情形，參照該修正條
    文之立法理由，即修正條文說明謂「至牽連犯廢除後，對於
    目前實務上以牽連犯予以處理之案例，在適用上，則得視其
    具體情形，分別論以想像競合犯或數罪併罰」等語，再參酌
    先進法治國家德國、日本之立法例，德國因無牽連犯規定，
    故學界及實務對想像競合犯之行為單數認定較為寬鬆，德國
    通說認為在第一個構成要件行為實行既遂後，行為終了之前
    ，復實現其他犯罪構成要件，仍可成立想像競合犯，日本刑
    法則因同時有想像競合犯及牽連犯之明文，就想像競合犯之
    一行為概念較為嚴格，該國通說認為分別構成犯罪行為雖似
    有二個以上，但此二以上之行為發生「重合」時，該「重合
    」部分即屬一個行為，惟仍以依社會觀念認為實行之著手階
    段屬於同一為必要，是以德、日通說對於想像競合犯之概念
    界定有所差異，惟基於本國此次刪除牽連犯之修法目的，係
    因牽連犯之存在不無擴大既判力範圍，而有鼓勵犯罪之嫌（
    參照該條修正條文說明之內容），則牽連犯之規定刪除後，
    自不宜再擴張屬裁判上一罪之想像競合犯概念，日本通說所
    採較為嚴格之想像競合犯概念，堪值本國修正刑法條文施行
    後參酌，從而，依目的解釋及比較法解釋，凡基於一個犯罪
    決意，實行數個犯罪構成要件之行為，惟該數個構成要件行
    為所實行之著手階段同一者，即可評價為一個犯罪行為而論
    以想像競合犯（同此見解者，參張淳淙，「從刑法修正論行
    為之罪數」，刊載於司法周刊1286期司法文選別冊）。被告
    就上開所犯行使使公務員登載不實文書罪及非法使大陸地區
    人民進入臺灣地區 2罪間，係基於一行使行為而使境管局核
    發旅行證給大陸地區女子余美云，准許其入境，乃係以一個
    行為而觸犯數罪名，屬想像競合犯，應從一重之使大陸地區
    人民非法進入臺灣地區罪論處。
  (三)被告就犯罪事實(三)所為，係犯臺灣地區與大陸地區人民關係
    條例第79條第1項、第15條第1款之使大陸地區人民非法進入
    臺灣地區罪、刑法第216條、第214條行使使公務員登載不實
    之公文書罪。又其接續 2次行使使公務員登載不實公文書之
    行為，為時間緊接，且具有關連性，且係基於一個決意為了
    聲請大陸地區人民來臺而持登載不實結婚之文書辦理旅行證
    及對保手續，故僅成立一行使使公務員登載不實公文書罪。
    被告就上開所犯使大陸地區人民非法進入臺灣地區罪與「阿
    濱」間，有犯意聯絡及行為分擔，應論以共同正犯；且被告
    就行使使公務員登載不實公文書罪部分，與「阿濱」、余美
    云間有犯意聯絡及行為分擔，應論以共同正犯。被告就上開
    所犯行使使公務員登載不實文書罪及非法使大陸地區人民進
    入臺灣地區2罪間，係基於一行為而觸犯數罪名，屬想像競
    合犯，應從一重之使大陸地區人民非法進入臺灣地區罪論處
    。
  (四)被告就上開所犯使大陸地區人民非法進入臺灣地區罪 3罪間
    ，犯意各別、行為各別，應分論併罰。本院審酌被告以「假
    結婚真入境」方式，並使公務員為不實結婚登記，而使大陸
    地區人民得以探親、團聚方式非法入境臺灣地區，對臺灣社
    會安全及秩序造成危害甚鉅，惟念其犯後坦承犯行，態度尚
    佳，且其學歷為國小畢業，又患有輕度聽障，謀生不易，並
    無前科，素行良好，有臺灣高等法院被告前案紀錄表 1份在
    卷可稽等一切情狀，各量處如主文所示之刑，以資懲儆。又
    查被告上開就犯罪事實(一)、(二)之犯罪行為之時間，均係在96
    年4月24日以前，符合中華民國九十六年罪犯減刑條例第2條
    第1項第3款規定，且並無該條例第3條、第5條所規定不予減
    刑之情形，各應減其宣告刑二分之一，並與就犯罪事實(三)所
    犯之罪，定其應執行之刑。又被告前未曾受有期徒刑以上刑
    之宣告，有臺灣高等法院被告前案紀錄表 1份在卷可稽，其
    因一時失慮，偶罹刑典，犯後已知錯坦承犯行，深表悔意，
    現罹患有胃功能性疾病，且領有輕度聽障手冊，此有財團法
    人臺灣基督教門諾會醫院診斷證明書 1份、中華民國身心障
    礙手冊影本 1份在卷可稽，認被告此次犯行，經此偵、審程
    序及上開刑之宣告後，應知所警惕，信無再犯之虞，本院認
    以暫不執行為適當，併予宣告緩刑伍年，為收緩刑之預期效
    果，並依刑法第 93條第1項之規定，諭知於緩刑期間付保護
    管束，以勵自新。
五、據上論斷，應依刑事訴訟法第273條之1第1 項、第299條第1
    項前段，臺灣地區與大陸地區人民關係條例第79條第1 項、
    第15條第1款，刑法第11條前段、第2條第1 項前段、修正前
    刑法第28條，刑法第28條、第216條、第214條、第55條，修
    正前刑法第55條、第51條第5款，刑法第 74條第1項第1款、
    第93條第1項，罰金罰鍰提高標準條例第1條前段，刑法施行
    法第1條之1第1項、第2項前段，中華民國九十六年罪犯減刑
    條例第2條第1項第3款、第7條，判決如主文。
本案經檢察官孫源志到庭執行職務。
中    華    民    國    98    年    1     月    15    日
                        刑事第二庭    法  官  陳月雯
以上正本證明與原本無異。
如不服本判決應於收受送達後10日內向本院提出上訴書狀，並應
敘述具體理由。其未敘述上訴理由者，應於上訴期間屆滿後20日
內向本院補提理由書 (均須按他造當事人之人數附繕本)「切勿
逕送上級法院」。
中    華    民    國    98    年    1     月    15    日
                                      書記官
臺灣地區與大陸地區人民關係條例第79條第1 項
（罰則）
違反第15條第1 款規定者，處1 年以上7 年以下有期徒刑，得併
科新臺幣一百萬元以下罰金。
中華民國刑法第216條
(行使偽造變造或登載不實之文書罪)
行使第210 條至第215 條之文書者，依偽造、變造文書或登載不
實事項或使登載不實事項之規定處斷。
中華民國刑法第214條
(使公務員登載不實罪)
明知為不實之事項，而使公務員登載於職務上所掌之公文書，足
以生損害於公眾或他人者，處3 年以下有期徒刑、拘役或500 元
以下罰金。


司法院資訊處製作；財團法人民間司法改革基金會備份。
